臺灣高等法院刑事判決
111年度上易字第1255號
上  訴  人  臺灣桃園地方檢察署檢察官
被      告  黃吉諾






上列上訴人因被告妨害公務案件，不服臺灣桃園地方法院111年
度易字第30號，中華民國111年6月24日第一審判決（聲請簡易判
決處刑案號：臺灣桃園地方檢察署109年度速偵字第6966號），
提起上訴，本院判決如下：
    主  文
上訴駁回。
    理  由
一、聲請簡易判決處刑意旨略以：被告黃吉諾於民國109年12月7
    日凌晨2時50分許，駕駛車牌號碼000-0000號自用小客車，
    行經桃園市蘆竹區南山路一段時，因該車行駛於兩車中而為
    桃園市政府警察局蘆竹分局南崁派出所（下稱南崁派出所）
    值勤警員高振洋、簡鈺展(下均逕稱姓名)攔檢盤查，嗣查明
    被告為前經檢察官許可應對其實施強制採驗尿液之人，遂將
    其解送南崁派出所採驗尿液。被告因不滿上述處理程序，於
    同日凌晨3時9分許抵達南崁派出所之門口時，竟當場以台語
    發音「幹你娘機掰」穢語辱罵執行解送勤務之高振洋（被告
    此部分犯行，業經原審判處有期徒刑4月）。於遭該所警員
    黃彥文、余啟玄、陳彥凱、陳沐羣(下均逕稱姓名)等強制帶
    至所內戒護區後，為抗拒黃彥文等執行戒護勤務，復基於妨
    害公務執行之犯意，在戒護區座位上突然起身以頭部撞擊黃
    彥文之下顎，致黃彥文受有頭部外傷、下唇挫傷及紅腫併擦
    傷之傷害（傷害部分未據告訴）。因認被告涉犯刑法第135
    條第1項之妨害公務罪嫌等語。
二、按犯罪事實應依證據認定之，無證據不得認定犯罪事實；不
    能證明被告犯罪或其行為不罰者應諭知無罪之判決。刑事訴
    訟法第154條第2項及第301條第1項分別定有明文。認定不利
    於被告之事實，應依積極證據，倘積極證據不足為不利於被
    告事實之認定時，即應為有利於被告之認定，自不必有何有
    利之證據。事實之認定應憑證據，如未能發現相當證據，或
    證據不足以證明，即不能以推測或擬制之方法，以為裁判基
    礎。而認定犯罪事實所憑之證據，包括直接證據與間接證據
    。無論直接或間接證據，其為訴訟上之證明，須於通常一般
    之人均不致有所懷疑，可得確信其為真實之程度者，始可據
    為有罪之認定（最高法院30年上字第816號、40年台上字第8
    6號、76年台上字第4986號判例意旨參照）。
三、聲請簡易判決處刑意旨認被告涉犯刑法第135條第1項對於公
    務員依法執行職務時施強暴罪嫌，無非係以員警職務報告、
    密錄器錄影光碟、譯文及敏盛綜合醫院診斷證明書、刑案現
    場照片等作為主要之論據。訊據被告固坦承於上開時、地，
    突在南崁派出所內之戒護區自座位站起之事實，惟堅詞否認
    有何對於公務員依法執行職務時施強暴之犯行，辯稱：當時
    因為許多員警衝向我，我基於害怕才會突然站起來，沒有想
    到會撞到員警，我當時沒有要攻擊人等語。
四、經查：
  ㈠被告於上開所載之時、地，遭高振洋、簡鈺展等攔檢盤查，
    因被告為列管強制調驗尿液人口，經高振洋、簡鈺展解送被
    告至南崁派出所執行採驗尿液之程序，嗣被告於上開派出所
    門口因涉犯侮辱公務員罪嫌，經由員警帶至上開派出所內之
    戒護區，由證人即員警黃彥文（下逕稱姓名）在上開戒護區
    執行戒護勤務時，被告突自戒護區座位站起，被告之頭部撞
    擊黃彥文之下顎，致黃彥文受有頭部外傷、下唇挫傷及紅腫
    併擦傷之傷勢等情，有職務報告、敏盛綜合醫院診斷證明書
    、列管人口基本資料查詢、臺灣桃園地方檢察署檢察官強制
    到場（強制採驗尿液）許可書、原審勘驗監視器筆錄各1份
    、監視器畫面截圖暨傷勢照片4張、監視器畫面截圖2張（見
    速偵6966卷第29至31反面、35頁，壢簡35卷第33至35、46至
    47頁，易30卷第41頁）在卷可佐，復為被告所均不否認（見
    速偵6966卷第15至19、69至70頁，壢簡35卷第43至47頁，易
    30卷第38至39、61至78頁），此部分事實，首堪認定。
　㈡本件所應審究者在於被告究竟是否係出於妨害公務之犯意，
    藉由突自戒護區起身之方式，以頭部撞擊黃彥文，以此妨害
    黃彥文執行職務，經查：
　⒈黃彥文證稱：「當時我跟證人員警陳彥凱(下均逕稱姓名)同
    時要幫被告上銬，上銬的時候我站在被告面前，正要幫被告
    上銬的時候，被告突然起身，頭部撞到我的下顎造成我受傷
    。我直接站在被告面前。我跟被告之距離不到一步，被告站
    起來一定會撞到我。」、「當時被告情緒一直很激動，我怕
    陳彥凱一個人上銬會有危險，所以我上去幫忙。被告一撞上
    來之後，我們同事發現，就壓制被告。」（見易30卷第62至
    68頁），又陳彥凱證稱：「我跟黃彥文過去請被告冷靜一點
    ，過程中有跟他大聲互相咆哮，之後被告有再站起來，站起
    來的時候撞到黃彥文。我全程叫被告冷靜、叫被告坐著，我
    要上銬，被告完全不配合，一直跟我大聲互相咆哮。被告突
    然站起來，一定有可能突然撞到我或黃彥文。」、「被告突
    然聲音變大之後，持續與我對話，他站起來之後也都是跟我
    對話，之後我同事被撞之後，才變成跟我同事有對話。」（
    見易30卷第69至73頁），勾稽陳彥凱、黃彥文之證述內容，
    可知被告於上開時間，在上開派出所戒護區內，情緒持續激
    動，甚至咆哮，而陳彥凱、黃彥文準備對被告上銬時，被告
    遂突然自戒護區之座位起身，因而撞到黃彥文之下顎。
　⒉經原審勘驗109年12月7日南崁派出所內監視器之錄影光碟（
    勘驗結果詳如附表所示，見壢簡35卷第46至47頁，易30卷第
    41頁），被告遭帶至上開派出所戒護區時，告知員警戴口罩
    、無法呼吸，又持續大聲咆哮，且陳彥凱準備使用手銬上銬
    時，仍持續詢問陳彥凱「為何要上銬」，始突然起身，以被
    告斯時情緒持續不穩定、大聲咆哮而言，其或為閃避員警上
    銬，或出於情緒上害怕、焦躁等，而自座位起身突然起身，
    並非悖離常情。
　⒊又觀諸卷附監視器錄影畫面截圖1份（見速偵6966卷第29頁，
    易30卷第41頁），案發時被告已背靠牆面及戒護欄、右手業
    經上銬，而陳彥凱、黃彥文均係圍站在被告面前、不超過1
    步距離，距離甚近，已然使被告處於移動空間甚為有限之情
    狀，其為閃避員警上銬，或出於情緒上害怕、焦躁等，而自
    座位起身突然起身，不慎頭部撞擊站在其前方黃彥文下顎大
    有可能，況除此之外，被告未有何其他積極、直接之攻擊陳
    彥凱、黃彥文之舉（包含徒手或以腳踹踢等積極攻擊行為）
    ，參以本案案發地點係在派出所內戒護區，與被告於同日凌
    晨3時9分許對高振洋辱罵「幹你娘機掰」穢語之地點即(上
    開派出所門口)已有不同，且時間亦有間隔，有勘驗筆錄1份
    （勘驗結果詳如附表所示，見壢簡35卷第46至47頁，易30卷
    第41頁）在卷可參，則尚難認被告主觀上仍有以員警為攻擊
    目標而故意施強暴之故意或未必故意，核與刑法第135 條第
    1 項妨害公務之構成要件尚屬有間。
　⒋至公訴人固指出被告於警詢時供稱其是因為氣憤站起來，及
    審理中供稱係因已知員警距離甚近、衝撞過來，出於害怕才
    站起來，並未提及係為閃避員警上銬，自足認定被告主觀上
    帶有妨害公務之犯意云云，然被告斯時已然情緒持續不穩定
    、大聲咆哮，其或為閃避員警上銬，或出於情緒上害怕、焦
    躁等，而自座位起身突然起身，並非悖離常情，且以被告已
    然於移動空間甚為有限之情狀，其自座位突然起身，亦不排
    除其因而不慎頭部撞擊站在前方黃彥文下顎之高度可能性，
    尚難遽認被告主觀上具有妨害公務之犯意。
　⒌又公訴人指出本件案發當時，黃彥文所站立之位置即在被告
    前方未超過1名成人手臂長度之距離，則被告自當知悉甚或
    預見其猛然站立時，將以頭部撞擊黃彥文之下顎，被告上開
    舉止自屬於對員警施以強暴云云，然觀諸前開勘驗結果所示
    ，被告係與陳彥凱爭執陳彥凱欲為其左手上銬之事，黃彥文
    非正在替被告上銬之人，況被告斯時情緒不穩定，或出於情
    緒上害怕、焦躁等，且已然於移動空間甚為有限之情狀，其
    自座位突然起身，不排除其因而不慎頭部撞擊站在前方黃彥
    文下顎之高度可能性，難認被告主觀上具有對於公務員依法
    執行職務時施強暴之直接或間接故意，實無從對被告以妨害
    公務執行罪相繩。
五、綜上所述，被告是否涉犯刑法第135條第1項之妨害公務罪嫌
    之犯行，仍有合理懷疑。從而，公訴意旨就所指被告妨害公
    務犯行，所提證據尚存合理之懷疑，尚未達通常一般人均不
    致有所懷疑，而得以確信其為真實之程度，自難以公訴意旨
    所指妨害公務罪責相繩，此外，復查無其他積極證據足證被
    告有公訴人所指妨害公務犯行，揆諸前開說明，應認公訴意
    旨所指被告之妨害公務犯行，尚屬無法證明，依法自應為被
    告無罪之諭知。
六、駁回上訴之理由
  ㈠原審同此認定，以被告犯罪不能證明，諭知被告無罪之判決
    ，核無不合。
  ㈡檢察官上訴意旨略以：
　⒈本案經原審勘驗現場監視器畫面，勘驗結果為：「甲員警持
    續說『要上銬』，此時被告突然站起來（被告過程均係面向甲
    員警），頭部碰撞站在其前方之乙員警下巴。」黃彥文亦於
    原審審理中證稱：「我直接站在被告面前。我跟被告之距離
    ，被告站起來一定會撞到我」等語，是依當時之情狀，被告
    明知警員站立其面前，起身將會撞擊警員，仍突然起身，乃
    明知會造成警員受傷仍為之積極衝撞行為。原審固認被告係
    為閃避警員上銬所為之消極、被動反射性防禦動作，惟查，
    被告為自己行為的辯解係：「伊當時係因為許多員警衝向伊
    ，伊基於害怕才會突然站起來，伊沒有想到會撞到員警，伊
    當時沒有要攻擊人」等語，顯然未提及有何閃避使用戒具等
    情形，原審過度揣摩被告之想法，添加被告原所不具有之主
    觀意思在判決理由內，已難認妥適，何況，依監視器畫面勘
    驗結果，當時並未有如被告所說多名員警衝向伊的情形，依
    畫面中所見，初時僅有單警在替被告上銬，經被告詢問為何
    要上銬時，另名警員始平緩走向被告，並未如被告所稱衝向
    被告，被告之辯詞核與真實情狀不合，更遑論有何原審認定
    之閃避上銬的情形，原審認定此部分事實之前提，未見有何
    相應之證據可佐，容有未洽。
  ⒉縱認被告當時確有意閃避警員上銬的行為，然一般人遭遇對
    方要對自己進行不利行為時，如要閃躲，應當會拉開自己與
    對方的距離，例如將手或身體朝反方向躲避，使對方難以達
    成目的，然被告卻係以主動起身靠近警員之方式，實係縮短
    了其與警員間之距離，縱認此舉之目的係為避免遭警員上銬
    ，然其所選擇的方式並非消極或被動的閃躲，而是積極、主
    動的攻擊，原審認「被告不願配合員警使用戒具，突自座位
    起身欲閃避員警上銬之行為，堪屬常情」、「被告為避免自
    己雙手均遭員警使用戒具上銬而突然起身，並非悖離常情」
    ，此所稱「常情」，是否與一般人經驗及認知相符，尚有疑
    問，且是否屬原審所稱之「消極、被動之反射性防禦動作」
    ，亦值得商榷。原審未察，遽為被告無罪之判決，實有違誤
    。
  ㈢經查：案發時、地，與被告辱罵高振洋地點不同、時間亦有
    間隔，且被告斯時已然情緒持續不穩定、大聲咆哮，或為閃
    避員警上銬，或出於情緒上害怕、焦躁等，而自座位突然起
    身，並非悖離常情，且以被告已然於移動空間甚為有限之情
    狀，其自座位起身突然起身，不排除其因而不慎頭部撞擊站
    在前方黃彥文下顎之高度可能性，況被告斯時係與陳彥凱爭
    執左手上銬之事，尚難遽認被告主觀上係針對黃彥文而起身
    傷害以妨害公務之故意或未必故意，均已如前述。原判決固
    認被告係出於不願意配合員警上銬，而有突然起身之消極、
    被動反射性防禦動作，與本院上開認定固非一致，然此不影
    響本院認定被告無罪之結果，併此敘明。　
  ㈣從而，本案依公訴人所提事證，尚不足使所指被告有妨害公
    務之犯行達於無所懷疑而得確信為真實之程度，自不得以妨
    害公務之罪名相繩。檢察官執前詞提起上訴，指摘原判決不
    當，為無理由，應予駁回。
據上論斷，應依刑事訴訟法第368條，判決如主文。
本案經檢察官葉益發聲請簡易判決處刑，檢察官周彤芬提起上訴
，檢察官羅松芳到庭執行職務。
中　　華　　民　　國　　111　 年　　11　　月　　30　　日
                  刑事第十二庭  審判長法  官  陳如玲
                                      法  官  魏俊明
                                      法  官  蔡如惠
以上正本證明與原本無異。
不得上訴。
                                      書記官  陳麗津
中　　華　　民　　國　　111 　年　　12　　月　　1 　　日
附表
原審勘驗標的：密錄器光碟（見壢簡35卷第46至47頁，易30卷第41頁）   編號 勘驗結果    1 畫面左下角顯示時間 03：08：46 被告：我的證件有還我嗎？ 03：08：47 員警（按指高振洋，下同）：就在這裡！ 03：08：50 員警：你驗完尿就可以走啦。 03：08：51 被告：問你一下不行喔？ 03：08：53 被告：我有在跟你嗆嗎？ 03：08：56 被告：我是不是問你證件，大家都有聽到麻！ 03：08：56 員警：大聲什麼啦！ 03：08：58 被告：我是不是跟你講說證件？（大喊） 03：08：59 員警：不要這麼激動！ 03：09：00 被告：打我，打我啊！（大喊） 03：09：01 員警：你的證件在這裡啦，你有什麼問題？ 　　      （將手上之被告證件拿給被告過目） 03：09：02 被告：幹你娘機掰！（被告看著員警） 03：09：02 員警：你說什麼？（大喊） 03：09：04 被告：我說我心臟病（被告以左手動手推擠員警） 03：09：06 被告：我說我心臟病。 03：09：12（警方將黃嫌壓制） 03：09：53（警方將黃嫌壓制完帶至人犯戒護區）    2 播放器時間03：26至04：47 被告告知員警其因為戴口罩、沒有辦法呼吸，復持續對派出所員警大聲咆哮；播放器時間04：18，一名員警（下稱甲員警，按指陳彥凱，下同） 拿手銬一邊銬在鐵欄杆上，並解開原先被告右手上之手銬，並將手銬之一邊銬在鐵欄杆上（亦即右手的手銬一邊銬在欄杆，一邊銬在被告手上）。 播放器時間04：48至05：24 甲員警接續欲將被告之左手上手銬（另一邊已銬在欄杆上），被告詢問員警正在做什麼，並詢問為何要上銬，此時另名員警走過來（下稱乙員警，按指黃彥文，下同），站在被告前方，被告舉起右手，向乙員警告知其嘴巴因為戴口罩而不舒服、沒辦法呼吸，於播放器時間05：18，被告突然聲音變大，並大聲說「不要捏、捏什麼」，甲員警持續說「要上銬」，此時被告突然站起來（被告過程均係面向甲員警） ，頭部碰撞站在其前方之乙員警下巴。 播放器時間05：25至05：50 甲員警持續詢問被告要不要配合，與被告發生爭執，乙員警將被告壓制往後之牆壁，並告知被告已經撞到他下巴，甲、乙員警將被告壓制坐下，被告坐下後，突持續舉起雙手毆打自己的頭部，派出所其他員警亦前來壓制被告。